臺灣板橋地方法院民事判決　　　　　　 94年度簡上字第156號
上　訴　人　甲○○
被　上訴人　乙○○
　　　　　　　　　　　　樓
上列當事人間請求確認債權不存在等事件，上訴人對於中華民國
94年6 月23日臺灣板橋地方法院板橋簡易庭94年板簡字第1045號
第1 審判決提起上訴，經本院於94年11月29日言詞辯論終結，判
決如下：
    主  文
上訴駁回。
第二審訴訟費用由上訴人負擔。
    事實及理由
一、本件上訴人起訴主張：(一)緣上訴人曾於民國90年間向被上訴
    借款，被上訴人則以上訴人每向其借款新台幣（下同）
    30,000元至50,000元，則須同時以10,000元向被上訴人購買
    其親筆所畫之畫作一幅，方願借款予上訴人，上訴人迫於無
    奈而與被上訴人另定畫作之買賣契約，約定上訴人須向被上
    訴人購買36張畫作共計360,000 元，而被上訴人應給付其親
    筆所畫，內容為飛禽走獸並經上訴人挑選之細筆彩畫36張，
    其中14張畫作之畫款140,000 元已由上訴人開立支票並經兌
    現，餘22張畫作之畫款220,000 元則由上訴人另開立4 張支
    票支付，惟因遭退票而未兌現。(二)上訴人雖已先行給付14張
    畫作之畫款140, 000元，惟被上訴人卻遲遲未交付任何1 張
    畫作予上訴人，上訴人乃於94年1 月24日向被上訴人寄發存
    證信函，要求被上訴人盡速將其所欠上訴人之36張畫作於期
    限內交付予上訴人，惟亦未獲置理，是上訴人復於94年2 月
    2 日解除與被上訴人間畫作之買賣契約。(三)上訴人既已依法
    解除與被上訴人間之畫作買賣契約，契約一經解除即溯及自
    始歸於消滅，兩造均毋須就契約所約定之義務再為履行，被
    上訴人已毋須交付予上訴人36張畫作，而上訴人當然亦毋須
    給付剩餘之220,000 元畫款，是被上訴人對上訴人尚未交付
    之220,000 元畫款債權已不存在，而因被上訴人對上開債權
    存在與否尚有爭執，上訴人自有提起確認系爭債權不存在之
    必要。(四)復按「契約解除時，當事人雙方回復原狀之義務，
    除法律另有規定或契約另有訂定外，依左列之規定：一　由
    他方所受領之給付物，應返還之。二　受領之給付為金錢者
    ，應附加自受領時起之利息償還之。」民法259 條第1 項第
    1 、2 款分別定有明文。查，被上訴人自契約訂立時起，未
    曾依約定給付任何1 張畫作，是上訴人未受領任何被告之給
    付物，亦無從返還；惟上訴人已先行給付被上訴人140, 000
    元之畫款為金錢之給付，是被告除返還受領之140,000 元，
    尚應附加自受領時起之利息一併償還原告等語。
二、被上訴人則以：(一)兩造早在88年12月間即已開始來往，上訴
    人向被上訴人之借款買畫達35筆之多，往來經過之情形如下
    ：上訴人於88年初，見被上訴人之純藝術新風格之創作，頗
    為肯定，而分別以每幅20 ,000 元或30,000元之金額向被上
    訴人購買，上訴人在日本經營畫廊，稱被上訴人之畫在日本
    頗受歡迎，故願代被上訴人在日本開畫展，之後復要求因其
    生意而需要週轉，於是主動與被上訴人訂下1 個長期合作約
    定，即「上訴人每買被上訴人之1 幅畫，一律改算10,000元
    （3 ×2 台尺絹底），但被上訴人需借款50,000元給上訴人
    ，上訴人並願意支付3 分利息，支票到期如無法兌現，抽出
    後再延2 至3 個月，但仍需繼續買畫，加利息，再開至新票
    止」，之後依此模式合作2 、3 年(二)其後上訴人要求被上訴
    人先借款給上訴人，畫作其事後再慢慢取，畫資及借款都以
    支票給付，等於銀貨兩訖，故兩造間所簽之欠畫字據所載36
    張畫作，為累積未取之數，但從無不取之畫，可以抵銷扣錢
    之說，最後上訴人所開出之畫資及借款之支票到期均遭退票
    ，被上訴人即提起給付票款之訴，經由台灣台北地方法院91
    年度訴字第3416號及台灣高等法院91年度上易字第1101號判
    決被上訴人勝訴確定。(三)兩造所約定之36張畫作，被上訴人
    早於2 年前即已備妥，上訴人得隨時前來索取，但上訴人始
    終未來取回，而依兩造前開買畫借款之約定，交付畫作之方
    式為上訴人於被上訴人之住處取畫。上訴人事後雖寄發存證
    信函要求被上訴人交付畫作，但地址係以郵政信箱為之，被
    上訴人自無法知悉上訴人之住處，且上訴人之欠款未清償前
    ，亦無權向被上訴人索畫。至上訴人所稱已支付140,000 元
    畫款予被上訴人云云，被上訴人則否認等語資為抗辯。
三、原審判決上訴人之訴駁回。上訴人不服提起上訴，聲明為：
    (一)原判決廢棄。(二)確認被上訴人對上訴人22萬元之債權不存
    在。(三)被上訴人應給付上訴人14萬元暨自起訴狀繕本送達之
    翌日起至清償日止，按年息5%計算之利息。被上訴人則聲明
    ：上訴駁回。
四、兩造不爭執之事項：
（一）上訴人向被上訴人借款時，雙方約定上訴人每向被上訴人
      借款3 萬元至5 萬元，須同時以1 萬元向被上訴人購買其
      親筆所畫之畫作1 幅，交付畫作之方式為上訴人至被上訴
      人處選購取畫。
（二）被上訴人曾簽立內載欠上訴人36張畫作之字據（下稱欠畫
      字據）交上訴人收執，且該36張畫作迄未交付上訴人。
（三）上訴人曾於94年1 月24日寄發存證信函予被上訴人，要求
      被上訴人將其所欠上訴人之36張畫作於期限內交付上訴人
      ，而被上訴人並未於期限內交付畫作，則上訴人遂於94年
      2 月2 日以存證信函表示解除與被上訴人間之畫作買賣契
      約。
五、本件爭點為：(一)上訴人是否曾交付系爭14萬元畫款予被上訴
    人？(二)上訴人以被上訴人交付畫作遲延為由，解除系爭畫作
    買賣契約是否有理？茲分敘如下：
（一）按「當事人主張有利於己之事實者，就其事實有舉證之責
      任」，民事訴訟法第277 條前段定有明文。查：上訴人主
      張系爭畫款共36萬元，其中14萬元部分已由其開立支票兌
      現之事實，則為被上訴人所否認，上訴人應就其主張負舉
      證責任。而上訴人固提出欠畫字據為證，惟經觀諸上開字
      據內容，並未載明上訴人前曾支付價金14萬元予被上訴人
      之字句，且上訴人復未能另行舉證以實其說，是上訴人之
      上開主張即難信為真實。
（二）次按「契約當事人之一方遲延給付者，他方當事人得定相
      當期限催告其履行，如於期限內不履行時，得解除其契約
      」，民法第254 條固定有明文，惟在所謂往取債務，即指
      以債務人之住所為清償地之債務而言，必須債權人於清償
      期屆滿後至債務人之住所收取時，債務人拒絕清償，始負
      給付遲延之責任（最高法院69年度台上字第1280號判例可
      資參照）。查：上訴人雖於94年1 月24日寄發存證信函，
      要求被上訴人盡速將所欠上訴人之36張畫作於期限內交付
      予上訴人等情，惟系爭畫作買賣契約兩造既約定被上訴人
      交付畫作之方式為上訴人需至被上訴人之住處挑選取畫，
      則有關畫作之交付應以被上訴人之住所為清償地，上訴人
      需於其所定清償日屆滿後至被上訴人處取畫，被上訴人拒
      絕清償時，被上訴人始負給付遲延之責任。而上訴人於催
      告期間屆滿後並未前往被上訴人住處收取畫作等情，已據
      上訴人於原審94年6 月9 日審理期日到場時所自認在卷，
      是依前開說明，尚難令被上訴人負遲延給付之責任。再參
      諸卷附上訴人前開所發之存證信函，並未指明交付畫作之
      具體內容、地點及方式，且上訴人之住址尚以郵政信箱代
      之，衡情被上訴人實無從依上訴人之指示交付畫作，是上
      訴人前開之催告，亦難認為合法，上訴人以被上訴人交付
      畫作遲延為由，主張解除系爭畫作買賣契約，即非有理。
六、綜上，上訴人既未能證明曾給付被上訴人部分畫款14萬元，
    且兩造間系爭畫作買賣契約亦未經上訴人合法解除，則上訴
    人主張依契約解除回復原狀之法律關係，訴請確認被上訴人
    對上訴人22萬元之債權不存在，及被上訴人應給付上訴人14
    萬元暨自起訴狀繕本送達之翌日起至清償日止，按年息5%之
    利息，自屬無據，不應准許。原審為上訴人敗訴之判決，並
    無不合。上訴意旨指摘原判決不當，求予廢棄改判，為無理
    由，應予駁回。
據上論結，本件上訴為無理由，依民事訴訟法第436條之1第3項
、第449條第1項、第78條，判決如主文。
中　　華　　民　　國　　94　　年　　12　　月　　13　　日
                  民事第二庭    審判長法　官　林玫君
                                      法　官　程怡怡
                                      法　官　古秋菊
以上正本證明與原本無異
中　　華　　民　　國　　94　　年　　12　　月　　13　　日
                                      書記官　李錦輝
